【裁判字號】    89,判,743
【裁判日期】    890316
【裁判案由】    土地重劃
【裁判全文】
行  政  法  院  判  決                            八十九年度判字第七四三號
    再 審原 告  臺中縣政府
    代  表  人  甲○○
                送達代收人   呂勝賢律師   台灣省台中縣豐原市○○○街二○六
                              .
    再 審被 告  乙○○
右當事人間因土地重劃事件，再審原告對本院中華民國八十七年八月十四日八十七年
度判字第一六三五號判決提起再審之訴。本院判決如左︰
    主  文
再審之訴駁回。
    事  實
緣再審被告所有坐落台中縣豐原市○○○段田心子段一九－一二、二一－七地號土地
，參加台中縣豐原市第五期豐南市地重劃，重劃成果經再審原告以七十六年八月十日
府地劃字第一三五二三六號函通知再審被告前開土地重劃後編為豐南段一九一地號，
較重劃前增配○．○○一五公頃，而該增配之土地面積重劃前原屬案外人魏王秀珠所
有田心子小段一九－五四地號。嗣重劃成果公告確定，再審被告擬拆除田心子小段一
九－五四地號土地上妨礙分配之建築物時，魏王秀珠以土地上平房係其同段一九－五
五地號（位於重劃區外）建築物之附著物，且地上設有儲水設施為由，要求維持原狀
，並按原位置調整分配予原所有權人。案經再審原告查明認田心子小段一九－五四地
號土地原屬重劃區○○段一九－五五地號土地上建築物之法定空地，若將一九－五四
地號增配予再審被告，將造成一九－五五地號建築物法定空地不足，而再審被告亦不
能利用該增配之土地（臨路寬度不足）申請取得建築執照。再審原告乃多次邀集雙方
協調不成，遂將全案提交台中縣市地重劃委員會八十三年第一次會議決議：「一、乙
○○女士所有田心子小段一九－一二、二一－七地號土地重劃後予以按原位置分配為
豐南段一九一地號，．．．二、魏王秀珠女士所有田心子小段一九－五四地號土地重
劃後予以原位置分配，為豐南一九一－一地號．．．。」並將會議紀錄報准台灣省政
府地政處八十三年一月二十二日地二字第○三九六七號函同意備查後，再審原告以八
十三年三月十九日府地劃字第○六一五五六號函知再審被告。再審被告不服，以魏王
秀珠重劃前田心子小段一九－五四地號土地係未達最小分配面積標準二分之一，依法
不能單獨分配，再審原告於重劃確定多年後，再重新調整將上開土地改分配予魏王秀
珠，造成畸零地，違反市地重劃實施辦法最小分配面積之規定云云，循序提起行政訴
訟，經本院八十四年度判字第二四七號判決撤銷原處分及原再訴願決定。再審原告重
行調查後仍通知再審被告應將重劃後豐南段一九一－一地號土地分配與原土地所有權
人作為原重劃區外之法定空地。再審被告不服，提起訴願及再訴願，遞遭決定駁回，
提起行政訴訟，經本院八十六年度判字第一九○號判決撤銷原處分及原再訴願決定。
再審原告嗣重為處分，以八十六年四月三十日八六府地劃字第一○五六七○號函致再
審被告，仍應依台中縣市地重劃委員會八十三年第一次會議決議辦理，將重劃後豐南
段一九一－一地號土地分配與原土地所有權人作為重劃區外建物之法定空地。再審被
告不服，循序提起行政訴訟，經本院八十七年八月十四日八十七年度判第一六三五號
判決（以下稱原判決）撤銷原處分及一再訴願決定。再審原告以本件原判決有行政訴
訟法第二十八條第一款再審事由，對之提起再審之訴。茲摘兩造訴辯意旨如次：
再審原告起訴意旨略謂︰一、按原判決以「建築基地為供建築物本身所占之地面及其
所應留設之法定空地。」為建築法第十一條第一項前段所規定。建築基地係土地，建
築物係土地之定著物，均屬不動產，各為不動產所有權之標的，並不以屬於同一人為
限。「建築基地原為數宗者，於申請建築前，應合併為一宗。」固為建築法第十一條
第一項後段明文規定；第依同條第三項規定：「應留設之法定空地，非依規定不得分
割、移轉，並不得重複使用；其分割辦法，由內政部定之。」可知建築基地之法定空
地部分，並非不可分割或移轉，無與建築基地其他部分合一為同一人所有之必要。其
僅建築基地之法定部分參與市地重劃後，分配與他人所有，固依平均地權條例第六十
二條前段規定，自分配結果確定之日起，視為他人原有之土地，原所有權人之權利或
其設定之權利因而消滅；第依同條後段規定，對於行政上或判決上之處分，其效力與
原有土地性質上不可分者，不適用之。是視為他人原有之土地本因行政上之處分即建
照之核發而具有法定空地之性質，附隨於該地而不可分，即無因同條前段規定視為他
人所有之土地而影響其法定空地之性質。則因重劃分配結果，建築基地之法定空地部
分與其他部分或建築物各屬不同人所有者，仍無妨於建築物原有法定空地之存在云云
，而為再審原告敗訴之判決，唯依內政部所定「建築基地法定空地分割辦法」第三條
規定：「建築基地之法定空地併同建築物之分割，非於分割後合於下列各款規定不得
為之：一、每一建築基地之法定空地與建築物所占地面應相連接，連接部分寬度不得
小於二公尺。二、每一建築基地之建蔽率應合於規定，但本辦法發布前已領建造執照
，或已提出申請而於本辦法發布後方領得建造執照者，不在此限。三、每一建築基地
均應連接建築線並得以單獨申請建案。四、每一建築基地之建築物應具獨立之出入口
。」原判決引建築法第十一條規定，認為建築基地之法定空地部分，並非不可分割或
移轉，無與建築基地其他部分合一為同一人所有之必要固非無見，然依建築法第十一
條第三項授權內政部所定之前揭分割辦法第三條，對於法定空地之分割加以限制，必
須分割後合於該辦法第三條所列各款規定者，始得分割，非謂法定空地必可任加分割
，即令建築基地空地面積超過依法應保留之法定空地面積者，其超出部分之分割，該
分割辦法第四條亦加以嚴格限制，須分割後能單獨建築使用或已與其鄰地成立協議調
整地形或合併建築使用者為限，而依前述本案案外人魏王秀珠所有思心子小段一九－
五四地號（下稱系爭土地），原屬重劃區○○段一九－五五地號土地上建築物之法定
空地，台中縣豐原市第五期豐南市地重劃，重劃土地分配結果將系爭土地（法定空地
之一部分）予以分割，將之增配與再審被告，此舉將造成一九－五五地號建築物法定
空地不足，而該增配之土地因臨寬度不足不能申請取得建築執照，無法建築利用，足
見台中縣政府七十六年八月十日府地劃字第一三五二三六號函將系爭土地予以分割而
增配予再審被告之行政處分，因系爭土地之分割不符前揭建築基地法定空地分割辦第
三條、第四條規定，該行政處分顯有瑕庛，原處分機關即台中縣政府以八十六年四月
三十日八六府地劃字第一○五六七○號函予以撤銷前揭有瑕疵之行政處分，於法自無
不合。原判決據引建築法第十一條規定誤認法定空地可任予分割、移轉，而漏未適用
建築基地法定空地分割辦法對法定空地及建築基地空地之分割限制，消極不適用法規
，顯然影響判決，自屬適用法規顯有錯誤，而有再審之事由存在。二、又按原判決以
系爭土地經重劃分配與再審被告之處分，係於七十六年九月九日公告期滿確定，迄被
告第一次於八十三年三月十九日以（八三）府地劃字第○六一五五六號函改分配與案
外人時，已歷時六年有六月，是否有除斥期間之適用，被告已不得再依職權為撤銷或
廢止，非無推求之餘地云云執為判決理由，雖原判決以疑問語氣文字陳述，實則即認
有除斥期間之適用，惟究係適用何法規規定認有除斥期間之適用，以及除斥期間之期
間究竟多久，均未見於判決中敘明。而目前實務對行政處分之實質確定力係採否定說
，行政法院四十四年判字第四十號判意旨，認行政官署對其已為之行政行為發覺有違
誤之處，而自動更正或撤銷者，並非法所不許，行政法院五十二年判字第三一○號判
例亦同此旨，原判決認有除斥期間之適用，亦與前揭判例意旨相違背。三、綜上所述
，原判決消極不適用法規，致影響判決，確有行政訴訟法第二十八條第一款適用法規
顯有錯誤之再審事由存在，懇請判決廢棄原判決 駁回再審被告前訴訟程序之訴。
再審被告答辯意旨略謂：一、系爭原屬案外人魏王秀珠所有之田心子小段一九－五四
地號土地並未依建築法第十一條第一項後段於建築前與其他土地合併為乙宗，有土地
登記謄本可稽（民國六十九年由其他土地分割，民國七十四年間由魏王秀珠買受，七
十九年塗銷截止記載，其間無合併於其他土地之記載），其上亦未載屬法定空地，故
再審被告於歷次行政救濟程序中均執疑：該土地應非屬法定空地，再審原告主張該土
地因重劃而由建築基地分割出來云云，已與事實不符，且查建築基地法定空地分割辦
法第三條及第四條之規定，指原有法定空地併同建築物分割出來，脫離原建物整體之
建築基地，或法定空地已變更性質而作建物使用之情形言，而原判決所執理由仍保留
系爭土地法定空地之性質，亦未脫離原建物整體之建築基地（仍屬建築基地），因未
變更亦未脫離，與建築法規定精神無違，故原判決予以准許，建築法第十一條第三項
雖規定：「應留設之法定空地，非依規定不得分割、移轉，並不得重複使用；其分割
辦法，由內政部定之。」然依「舉重以明輕」之法理，維持法定空地原有性質不變且
仍屬原建物之法定空地時，應為法之所許，與上揭規定亦無違反，此所以原判決基於
建築法規之性質所為予以准許之判斷解釋，再審原告於再審起訴狀第二頁倒數第八行
亦認：「原判決引建築法第十一條規定認為建築基地之法定空地，並非不可分割或移
轉，無與建築基地其他部分合一為同一人所有之必要『固非無見』」云云，原判決之
見解應無違誤，維持系爭土地之法定空地性質，亦無如再審原告主張將造成建築物法
定空地不足情形，再審原告遽引：「建築基地法定空地分割辦法」之對法定空地有變
更或脫離原建築基地所為限制規定，而比擬本案云云，應有未合，原判決亦無適用法
規顯有錯誤之情形。二、又平均地權條例第六十條之二及六十二條之規定，已明定重
劃案之救濟程序，當事人未依程序救濟，事後再行爭執，亦無再予以救濟之理由，本
件訴外人魏王秀珠對於重劃分配之結果，依平均地權條例之規定並未於公告期間提出
救濟程序，應已確定，自不得再聲明異議，原處分機關亦不得再行處理。尤其是分配
之結果依法律所規定的，更無由原處分機關予以變更之餘地，否則豈非變成行政處分
之效力較之法律規定為高之情形，再審原告未見及此，應有違誤。其所提行政法院四
十四年判字第四十號、五十二年判字第三一○號判例意旨，查早經廢棄不用，縱屬可
採，應指一般情形而言，於本案法已另有明文，亦不得再行援引（行政處分確定後既
由法律規定其法律效果，無由行政機關再以職權撤銷之理，否則法律之安定性及法的
位階性將破壞無疑。）況如前述，本案無行政行為違誤之處，亦無影響原判決結果，
又原判決除斥期間之適用，應係採用再審被告於行政訴訟起訴狀援引行政法學者吳庚
認得撤銷之行政處分，以行政法草案為法理，亦僅限於五年除斥期間（起訴狀繕本曾
送達於再審原告，不能謂為不知），而原重劃結果於七十六年九月十日確定，迄今已
十餘年，再審原告逕予撤銷與法理亦不合，又如前所述，原重劃案與法相符，再審原
告主張撤銷或廢止為無理由，均無影響判決之結果，請駁回再審之訴。
    理  由
按行政訴訟法第二十八條第一款所謂適用法規顯有錯誤，係指原判決所適用之法規與
該案應適用之現行法規相違背，或於解釋判例有所牴觸者而言。至於法律上見解之歧
異，再審原告對之縱有爭執，要難謂為適用法規錯誤，而據為再審之理由。本件再審
被告所有坐落台中縣豐原市○○○段田心子段一九－一二、二一－七地號土地，參加
台中縣豐原市第五期豐南市地重劃，重劃成果經再審原告以七十六年八月十日府地劃
字第一三五二三六號函通知再審被告前開土地重劃後編為豐南段一九一地號，較重劃
前增配○．○○一五公頃，而該增配之土地面積重劃前原屬案外人魏王秀珠所有田心
子小段一九－五四地號。嗣重劃成果公告確定，再審被告擬拆除田心子小段一九－五
四地號土地上妨礙分配之建築物時，魏王秀珠以土地上平房係其同段一九－五五地號
（位於重劃區外）建築物之附著物，且地上設有儲水設施為由，要求維持原狀，並按
原位置調整分配予原所有權人。案經再審原告查明認田心子小段一九－五四地號土地
原屬重劃區○○段一九－五五地號土地上建築物之法定空地，若將一九－五四地號增
配予再審被告，將造成一九－五五地號建築物法定空地不足，而再審被告亦不能利用
該增配之土地（臨路寬度不足）申請取得建築執照。再審原告乃多次邀集雙方協調不
成，遂將全案提交台中縣市地重劃委員會八十三年第一次會議決議：「一、乙○○女
士所有田心子小段一九－一二、二一－七地號土地重劃後予以按原位置分配為豐南段
一九一地號，．．．二、魏王秀珠女士所有田心子小段一九－五四地號土地重劃後予
以原位置分配，為豐南一九一－一地號．．．。」並將會議紀錄報准台灣省政府地政
處八十三年一月二十二日地二字第○三九六七號函同意備查後，再審原告以八十三年
三月十九日府地劃字第○六一五五六號函知再審被告。再審被告不服，以魏王秀珠重
劃前田心子小段一九－五四地號土地係未達最小分配面積標準二分之一，依法不能單
獨分配，再審原告於重劃確定多年後，再重新調整將上開土地改分配予魏王秀珠，造
成畸零地，違反市地重劃實施辦法最小分配面積之規定云云，循序提起行政訴訟，經
本院八十四年度判字第二四七號判決撤銷原處分及原再訴願決定。再審原告重行調查
後仍通知再審被告應將重劃後豐南段一九一－一地號土地分配與原土地所有權人作為
原重劃區外之法定空地。再審被告不服，提起訴願及再訴願，遞遭決定駁回，提起行
政訴訟，經本院八十六年度判字第一九○號判決撤銷原處分及一再訴願決定。再審原
告嗣重為處分，以八十六年四月三十日八六府地劃字第一○五六七○號函致再審被告
，仍應依台中縣市地重劃委員會八十三年第一次會議決議辦理，將重劃後豐南段一九
一－1地號土地分配與原土地所有權人作為重劃區外建物之法定空地。再審被告不服
，循序提起行政訴訟。本件原判決以：「系爭土地於重劃前為案外人魏王秀珠所有建
築物之法定空地，本經依法分割，與同建築物之其他部分基地為不同地號僅系爭土地
參與市地重劃，於重劃後分配與原告，致與案外人所有建築物及其建築基地之其他部
分分屬於不同人所有，並不影響系爭土地仍屬該建築物之法定空地之性質。已如首揭
說明所述，並為本院八十六年度判字第一九○號判決撤銷該案原處分及原再訴願決定
所表示之法律見解，有拘束本案之效力。乃被告重為處分，猶認系爭土地分配與原告
，將使案外人所有在重劃區外之建築物之法定空地不足，即認系爭土地因重劃分配成
為非該建築物之法定空地，致影響公益云云，自與該判決之法律上見解相背，有違行
政訴訟法第四條之規定。從而其進而將系爭土地改為分配與案外人，欲維持該建築物
法定空地之足夠以全公益云云，顯無公益目的之存在，所為處分自屬於法不合。又查
系爭土地經重劃分配結果，因面積畸零，未達最小分配面積標準二分之一，不得分配
與原所有權人，乃計算其差額地價以現金補償原所有權人，而將該地增配與原告，由
原告繳納差額地價。斯為依平均地權條例第五十六條第四項授權訂定之市地重劃辦法
執行分配之結果。嗣原處分改將系爭土地分配與原所有權人即案外人魏王秀珠，違反
市地重劃辦法有關重劃後最小分配面積標準之受配規定，不符平均地權條例規定市地
重劃之本旨，於法並非無違。又系爭土地重劃後原分配與原告之處分，因原處分改分
配與案外人而失其效力，究係由於違法經撤銷，或由於合法經廢止，為不同之概念，
且二者不能併存，原處分一方面云依本院八十三年判字第一五一號判決意旨得依職權
予以撤銷，一方面又云準據合法授益處分廢止之法理而調整分配，似撤銷與廢止併用
，不無可議。又系爭土地重劃分配與原告，係併由原告負擔差額地價，原處分改分配
與案外人，原告已無增配土地之情形，即毋庸繳納差額地價，原處分未併除去原告差
額地價之繳納義務，亦有可議。又查系爭土地經重劃分配與原告之處分，係於七十六
年九月九日公告期滿確定，迄被告第一次於八十三年三月十九日以（八三）府地劃字
第○六一五五六號函改分配與案外人時，已歷時六年有六月，是否有除斥期間之適用
，被告已不得再依職權為撤銷或廢止，非無推求之餘地。乃被告未詳推究，逕予撤銷
或廢止，同有可議。綜上說明，原處分不無可議，乃訴願、再訴願決定均持相同之論
見，未予糾正，亦有未合，均屬無可維持。」因而依建築法第十一條第一項、第三項
以及平均地權條例第六十二條規定，認再審被告前訴訟程序之訴為有理由，並撤銷一
再訴願決定及原處分。核其所適用之法律，並無與該案應適用之法律相違背，或於解
釋判例有所牴觸之情形，自難謂原判決有行政訴訟法第二十八條第一款再審原因。查
本件原判決引用建築法第十一條第三項規定：「應留設之法定空地，非依規定不得分
割、移轉，並不得重複使用；其分割辦法，由內政部定之。」僅用以說明，建築基地
之法定空地部分，並無與建築基地其他部分合一為同一人所有之必要。至本件再審被
告所取得之系爭土地，乃市地重劃分配之結果，並非法定空地分割之結果，與上開建
築法第十一條第三項規定之情形有別，業經本院八十六年度判字第一九○號判決及本
件原判決論明在案。本件系爭土地，既非法定空地分割之結果，自無內政部所定「建
築基地法定空地分割辦法」之適用。再審原告主張，本件原判決漏未適用建築基地法
定空地分割辦法對法定空地及建築基地空地之分割限制，消極不適用法規，顯然影響
判決，自屬適用法規顯有錯誤云云，核屬其一己法律見解之歧異，尚難謂本件原判決
適用法規顯有錯誤。又本件原判決質疑再審原告撤銷權之行使，是否應受除斥期間限
制，乃原判決之「傍論」，並非原判決所適用之任何法規，自不在本件再審之訴審理
原判決適用法規是否顯有錯誤之審查範圍內，併予指明。綜上所述，再審原告再審意
旨並無再審理由，應予駁回。
據上論結，本件再審之訴為無理由，爰依行政訴訟法第三十三條ˋ民事訴訟法第五百
零二條第二項，判決如主文。
中    華    民    國     八十九      年      三      月      十六       日
                    行 政 法 院 第 二 庭
                                審 判 長 評  事      陳  石  獅
                                         評  事      彭  鳳  至
                                         評  事      黃  合  文
                                         評  事      林  茂  權
                                         評  事      王  立  杰
右  正  本  證  明  與  原  本  無  異
                                         法院書記官  王  福  瀛
中    華    民    國     八十九      年      三      月      二十       日


司法院資訊處製作；財團法人民間司法改革基金會備份。
